ACORDAO-COMPLETO-2387372

ACÓRDÃO 5736/2020 ATA 16/2020 - SEGUNDA CÂMARA

VISTOS, relatados e discutidos estes autos de representação formulada pela então Secex-ES sobre os indícios de nepotismo no âmbito do Conselho Regional do Serviço Nacional de Aprendizagem do Transporte no Estado do Espírito Santo (Senat-ES) e do Conselho Regional do Serviço Social do Transporte no Estado do Espírito Santo (Sest-ES) , com a eventual subsistência da relação direta hierárquica entre alguns parentes, podendo comprometer a isenção e a independência funcional em desfavor do adequado funcionamento da entidade;
	ACORDAM os Ministros do Tribunal de Contas da União, reunidos em Sessão da 2ª Câmara, ante as razões expostas pelo Relator, em:
	9.1. conhecer da presente representação, por atender aos requisitos de admissibilidade previstos nos arts. 235 e 237, VI, do RITCU, para, no mérito, considerá-la parcialmente procedente;
	9.2. rejeitar as razões de justificativa oferecidas por Jérson Antônio Picoli;
	9.3. aplicar em desfavor de Jérson Antônio Picoli a multa prevista no art. 58, II, da Lei n.º 8.443, de 1992, sob o valor de R$ 10.000,00 (dez mil reais) , com a fixação do prazo de 15 (quinze) dias, contados da notificação, para que comprove, perante o Tribunal (art. 214, III, "a", do RITCU) , o recolhimento da dívida ao Tesouro Nacional, atualizada monetariamente na forma da legislação em vigor;
	9.4. autorizar, caso requerido, nos termos do art. 26 da Lei nº 8.443, de 1992, e do art. 217 do RITCU, o parcelamento da dívida fixada por este Acórdão em até 36 (trinta e seis) parcelas mensais e sucessivas, com a atualização monetária e os correspondentes acréscimos legais, esclarecendo ao responsável que a falta de pagamento de qualquer parcela importará no vencimento antecipado do saldo devedor, sem prejuízo das demais medidas legais; 
	9.5. autorizar, desde logo, a cobrança judicial da dívida fixada por este Acórdão, nos termos do art. 28, II, da Lei n.º 8.443, de 1992, diante do não atendimento à notificação;
	9.6. determinar, nos termos do art. 250, II, do RITCU, que o Conselho Regional do Serviço Nacional de Aprendizagem do Transporte no Estado do Espírito Santo (Senat-ES) e o Conselho Regional do Serviço Social do Transporte no Estado do Espírito Santo (Sest-ES) adotem as medidas e os procedimentos cabíveis no sentido da necessária abstenção da futura contratação de parentes dos gestores, com a excepcional exceção para a eventual aprovação da pessoa a ser contratada em regular processo seletivo público, no âmbito do Senat-ES e do Sest-ES, até porque, a despeito da eventual ausência de prejuízo ao erário em face da qualificação e do profissionalismo das pessoas interessadas, subsistiria a grave irregularidade pelas designações ou pela permanência dos aludidos parentes-interessados nos respectivos cargos durante a gestão do parente-responsável, restando por aí evidenciada a grave ofensa às normas legais orçamentário-financeiras a partir do evidente desrespeito aos princípios administrativo-constitucionais da impessoalidade e da moralidade;
	9.7. determinar que a unidade técnica adote as seguintes medidas:
9.7.1. envie a cópia deste Acórdão, com o Relatório e a Proposta de Deliberação, ao Conselho Regional do Serviço Nacional de Aprendizagem do Transporte no Estado do Espírito Santo (Senat-ES) e ao Conselho Regional do Serviço Social do Transporte no Estado do Espírito Santo (Sest-ES) , para ciência e adoção das providências cabíveis; e
9.7.2. promova o arquivamento do presente processo, sem prejuízo da multa aplicada pelo item 9.3 deste Acórdão, ficando a unidade técnica dispensada de promover o monitoramento da medida anunciada pelo item 9.6 deste Acórdão.

Representação formulada pela então Secex-ES sobre suposta ocorrência de nepotismo no âmbito do Conselho Regional do Serviço Nacional de Aprendizagem do Transporte no Estado do Espírito Santo (Senat-ES) e do Conselho Regional do Serviço Social do Transporte no Estado do Espírito Santo (Sest-ES), além da existência de relação direta hierárquica entre alguns parentes, podendo comprometer a isenção e a independência funcional.

Segunda Câmara

Conselho Regional do Serviço Nacional de Aprendizagem do Transporte no Estado do Espírito Santo (Senat-ES) e Conselho Regional do Serviço Social do Transporte no Estado do Espírito Santo (Sest-ES).

3. Responsável: Jérson Antônio Picoli (CPF XXX.264.647-XX).

13.1. Ministros presentes: Ana Arraes (Presidente), Augusto Nardes, Aroldo Cedraz e Raimundo Carreiro.
13.2. Ministros-Substitutos presentes: Marcos Bemquerer Costa e André Luís de Carvalho (Relator).

ACORDAO-COMPLETO-2427620

Acórdão 10236/2020 - Segunda Câmara

ACORDAO-COMPLETO-2415436

Acórdão 6729/2020 - Segunda Câmara

ACORDAO-COMPLETO-2454907

Acórdão de Relação 5009/2021 - Segunda Câmara

Acórdão de Relação

ANDRÉ DE CARVALHO

Trata-se de representação formulada pela então Secex-ES sobre os indícios de nepotismo no âmbito do Conselho Regional do Serviço Nacional de Aprendizagem do Transporte no Estado do Espírito Santo (Senat-ES) e do Conselho Regional do Serviço Social do Transporte no Estado do Espírito Santo (Sest-ES) , com a eventual subsistência da relação direta hierárquica entre alguns parentes, podendo comprometer a isenção e a independência funcional em desfavor do adequado funcionamento da entidade.
2.	Após a análise final do feito, o Auditor Federal Charles Ghisleni Cezar lançou o seu parecer conclusivo à Peça 53, com a anuência dos dirigentes da SecexTrabalho (Peças 54 e 55) , nos seguintes termos:
	" (...)  2. Na instrução inicial, datada de 30/6/2017 (peça 2) , a então Secretaria de Controle Externo no Estado do Espírito Santo apurou preliminarmente se havia indícios de nepotismo no Sest/Senat daquele Estado. 
	3.	Utilizando os sistemas corporativos do Tribunal, a unidade técnica concluiu, inicialmente, que algumas pessoas de fato possuíam vínculo de parentesco com o Presidente e Supervisor do Conselho Regional do Espírito Santo, Sr. Jerson Antônio Picoli.
	4.	Diante dessa situação, a unidade técnica propôs que fosse realizada inspeção no Conselho Regional do Serviço Social do Transporte - Sest e do Serviço Nacional de Aprendizagem do Transporte - Senat no Espírito Santo para apuração da procedência dos fatos e identificação dos responsáveis, proposta esta acatada por meio do Acórdão 6335/2017-TCU-Segunda Câmara (peça 4) .
	5.	Na sequência, antes de iniciar a inspeção, a unidade técnica propôs realizar diligência junto à Diretoria Executiva Nacional do Sest e do Senat com o objetivo de identificar a autonomia da regional, obter maiores informações sobre a estrutura organizacional e administrativa do Conselho Regional e sobre a forma de ingresso dos funcionários então analisados (peça 12) .
	6.	Prestadas as informações, a unidade técnica, por meio da instrução de peça 25 assim se manifestou:
	' (...) 11. Discutiremos, inicialmente, os casos de nepotismo, tendo em vista as decisões do Sr. Jérson Antônio Picoli, Presidente do Conselho Regional do SEST e do SENAT no Espírito Santo, de supostamente admitir o Sr. Sandro Marcolano Perovano, sobrinho, como Supervisor, e as Sras Edilene Marcolano Perovano e Scheila Mara Fantin, sobrinhas, como, respectivamente, Diretoras das Unidades de Cariacica/ES e de Colatina/ES.
	(...) 13. Ainda que o Sr. Jérson Antônio Picoli, Presidente do Conselho Regional do SEST e do SENAT no Espírito Santo, tenha regularizado os casos de nepotismo com a demissão dos envolvidos após a instauração da presente Representação, entendemos que cabe propor audiência, para que esse responsável apresente razões de justificativa pela nomeação de suas sobrinhas, Sras Edilene Marcolano Perovano e Scheila Mara Fantin, como, respectivamente, Diretora da Unidade do SEST/SENAT de Cariacica/ES e de Colatina/ES, em desatenção às normas gerais consubstanciadas no art. 37 da Constituição Federal no que diz respeito à admissão de pessoal, que devem observar especialmente os princípios da moralidade, da impessoalidade e da isonomia, sendo vedada a nomeação de cônjuge, companheiro ou parente em linha reta, colateral ou por afinidade, até o terceiro grau, para o seu quadro de funções de confiança, consoante o disposto na Súmula Vinculante 13/STF' STF' (Acórdão 843/2015-TCU-Plenário, de relatoria do Ministro Augusto Nardes) . (grifo nosso) 
	14 	Quanto à nomeação do sobrinho Sr. Sandro Marcolano Perovano, como Supervisor do Conselho Regional do SEST e do SENAT no Espírito Santo, trata-se de designação já efetuada antes do início de sua gestão. Desse modo, não temos a plena convicção de que a nomeação tenha sido diretamente influenciada pelo responsável arrolado.
	15. Após as demissões, restou para ser comentado quanto à existência de relação direta fiscalizador-fiscalizado entre parentes, o caso das Sras Marcela Ciciliotti Sartorio e Mariana Barboza de Souza Ciciliotti Ambrosio. Nesse caso, não estaria caracterizada tal situação, porquanto os cargos ocupados pelas Sras Marcela Ciciliotti Sartorio e Mariana Barboza de Souza Ciciliotti Ambrosio, respectivamente, odontóloga e fisioterapeuta, ainda que profissionais da área de saúde, não guardam subordinação entre si.
	16 	Registre-se que a Sra. Marcela Ciciliotti Sartorio, é ocupante do cargo odontóloga e foi admitida, em 1/11/2004, sem se submeter a um procedimento de competição, pois, segundo informado, não havia essa obrigatoriedade na época; e que a Sra. Mariana Barboza de Souza Ciciliotti, foi contratada, em 5/10/2010, como fisioterapeuta após processo seletivo (peça 22, p. 67/96) , divulgado no Jornal Foco e Conteúdo (p. 92/96) , por 3 dias consecutivos (18, 19 e 20/6/2010) , com a participação de 12 candidatos (p. 88) . 	17. Outra questão que poderia ser discutida, trata-se da admissão da Sra. Marcela Ciciliotti Sartorio, em 1/11/2004, sem processo de competição, entretanto, julgamos ser desarrazoado despender recursos e tempo processual para retroceder na questão, tendo em vista que o TCU em diversas ocasiões, como por exemplo, no julgamento  do processo de Representação (TC Processo 019.946/2005-4) , noticia a precariedade dos próprios atos normativos editados no âmbito das entidades integrantes do Sistema 'S' logo após a contratação da referida empregada, destinados a regulamentar o procedimento de seleção e contratação de pessoal, tendo em vista que não asseguravam o cumprimento dos princípios da publicidade, impessoalidade, moralidade e isonomia no curso dos procedimentos.
	(...) 19. Dado que as informações presentes nos autos foram suficientes para a confirmação de irregularidades inicialmente aventadas, propomos a não realização da inspeção. Assim, sugerimos que os autos sejam enviados ao Relator que se obtenha autorização com vistas a não realizar essa preliminar processual, que restou desnecessária.'
	7. Por fim, a unidade técnica propôs:
	a. não realizar a inspeção determinada anteriormente pelo Acórdão 6335/2017-TCU-Segunda Câmara, pois entendeu que as informações obtidas por meio de diligência já eram suficientes para analisar a questão; e
	b. realizar a audiência do Sr. Jérson Antônio Picoli, Presidente do Conselho Regional do Sest e do Senat no Espírito Santo, para que apresente razões de justificativa pela nomeação de suas sobrinhas, Sras. Edilene Marcolano Perovano e Scheila Mara Fantin, como, respectivamente, Diretoras das Unidades do Sest/Senat de Cariacica/ES e de Colatina/ES, durante sua Presidência, em desatenção às normas gerais consubstanciadas no art. 37 da Constituição Federal no que diz respeito à admissão de pessoal, que devem observar especialmente os princípios da moralidade, da impessoalidade e da isonomia, sendo vedada a nomeação de cônjuge, companheiro ou parente em linha reta, colateral ou por afinidade, até o terceiro grau, para o seu quadro de funções de confiança, consoante o disposto na Súmula Vinculante 13/STF.
	8. Os encaminhamentos da unidade técnica foram acatados pelo Acórdão 1635/2019-TCU-Segunda Câmara (peça 28) .
	9. Por meio de seu procurador, o Sr. Jérson Antônio Picoli compareceu aos autos e apresentou as razões de justificativa (peça 39-49) .
	10. Apresentado esse breve histórico, passa-se agora à análise das razões de justificativa apresentadas.
	Exame técnico
	11. Vale registrar que a presente representação é centrada na análise de dois pontos:
	a. existência de relação direta fiscalizador-fiscalizado entre parentes,
	b. ocorrência de nepotismo.
	12. Assim sendo, esses pontos serão tratados em tópicos específicos, para melhor compreensão e análise.
	Existência de relação direta fiscalizador-fiscalizado entre parentes
	13. Sobre a questão da existência da relação direta fiscalizador-fiscalizado, consta na instrução de peça 25 a informação de que, não obstante existir um grau de parentesco (primas) entre as Sras. Marcela Ciciliotti Sartorio e Mariana Barboza de Souza Ciciliotti Ambrosio, não foi identificada uma relação de subordinação entre si ou de fiscalização, o que afasta a hipótese de não existir isenção e independência na inspeção do trabalho.
	14. Ademais, é de se observar que a Sra. Marcela Ciciliotti Sartorio, é ocupante do cargo de odontóloga e foi contratada, em 1º/11/2004, sem se submeter a um procedimento de competição, pois, segundo informado, não havia essa obrigatoriedade na época; e que a Sra. Mariana Barboza de Souza Ciciliotti, foi contratada, em 5/10/2010, como fisioterapeuta após processo seletivo (peça 22, p. 67/96) , divulgado no Jornal Foco e Conteúdo (p. 92/96) , por 3 dias consecutivos (18, 19 e 20/6/2010) , com a participação de 12 candidatos (p. 88) .
	15. Em consulta ao website https://www.sestsenat.org.br/transparencia, foi possível acessar e baixar a lista com os membros do corpo técnico do Sest-Senat (peça 52) . Nesse documento observou-se que ambas ainda figuram como funcionárias ativas da instituição.
	16. O quadro abaixo resume a situação:
Quadro 1 - Resumo situação das Sras. Marcela e Mariana
	UNIDADE
	EMPREGADO
	FORMA DE INGRESSO
	ADMISSÃO
	SITUAÇÃO ATUAL

	B056 - Cachoeiro do Itapemirim/ES
	Marcela Ciciliotti Sartorio
	Sem processo seletivo. Na época (2004) não havia obragatoriedade de processo seletivo segundo a UJ.
	1º/11/2004
	Empregado ativo

	B056 - Cachoeiro do Itapemirim/ES
	Mariana Barboza de Souza Ciciliotti Ambrosio
	Processo Seletivo
	5/10/2010
	Empregado ativo

	Fonte: peça 22, p.1-2, peça 52
	17. Diante do exposto, entende-se que essa questão está equacionada e não ocorreu irregularidade, não sendo necessária a adoção de medidas adicionais por parte do Tribunal.
	Ocorrência de nepotismo
	18. Nesse ponto, o Acórdão 1635/2019-TCU-Segunda Câmara (peça 28) proferiu a seguinte determinação:
	' (...) 1.7. Determinar que a Sec-ES adote as seguintes medidas:
	1.7.1. promova a audiência do Sr. Jérson Antônio Picoli, como presidente do Conselho Regional do SEST e do SENAT no Espírito Santo, com vistas a apresentar as justificativas para a indevida nomeação de suas sobrinhas (Edilene Marcolano Perovano e Scheila Mara Fantin) , como diretoras das unidades do SEST/SENAT em Cariacica - ES e em Colatina - ES, respectivamente, em desacordo com os princípios administrativo-constitucionais da impessoalidade, da isonomia e da moralidade, ante a inadequada nomeação de cônjuge, companheiro ou parente em linha reta, colateral ou por afinidade, até o terceiro grau, para o seu quadro de funções de confiança, em dissonância, por exemplo, com a Súmula Vinculante n.º 13 do STF; e (...) '
	19. Instado a se manifestar, o Sr. Jérson Antônio Picoli apresentou, por meio de seu procurador, razões de justificativa (peça 39) .
	20. Em síntese, o Sr. Jérson aduz que as entidades que compõem o sistema 'S' não fazem parte da administração pública e que são, assim, pessoas jurídicas de direito privado. Não obstante, admite que essas entidades estão sujeitas ao controle finalístico do Tribunal de Contas, em relação à aplicação dos recursos recebidos (peça 39, p. 1-2) . Embasando sua tese, colacionou julgados do STF.
	21. No entendimento da defesa, as entidades do sistema 'S' têm natureza privada e não integram a administração pública direta ou indireta, não se submetendo, assim, ao enunciado da Súmula Vinculante n. 13 do STF.
	22. Informa ainda que, apesar de tal entendimento, o Sr Jérson exonerou as referidas funcionárias, Sras. Edilene Marcolano Perovano e Scheila Mara Fantin. Na visão da defesa, as eventuais irregularidades cessariam com tais desligamentos.
	23. Em outra linha de argumentação, pondera que não foi demonstrado nenhum prejuízo concreto com as referidas nomeações e que as nomeadas possuíam qualificações técnicas para o exercício das funções desempenhadas no Sest-Senat.
	24. Aduz também que a Sra. Edilene já ocupava o cargo de diretora em unidade operacional do Sest-Senat, o que afastaria a hipótese de nepotismo.
	Análise das razões de justificativa do Sr. Jérson
	25. Inicialmente cumpre destacar que as entidades do Sistema 'S', por gerirem recursos de natureza tributária, devem obediência aos princípios constitucionais da isonomia, da impessoalidade, da moralidade, da publicidade, da legitimidade, da economicidade e da eficiência, consoante jurisprudência reiterada e pacífica do TCU, materializada, por exemplo, nos seguintes enunciados: 
	'As Entidades integrantes do Sistema S estão obrigadas a exigir prestação de contas daqueles que com elas pactuem convênios, uma vez que gerem recursos públicos e estão, portanto, sujeitas aos princípios gerais aplicáveis à Administração Pública, assim como ao disposto no art. 70, parágrafo único, da Constituição Federal. (Boletim de Jurisprudência 201/2018, Acórdão 10119/2017-TCU-Segunda Câmara, Relator Ministro Marcos Bemquerer) 
	A contratação ou a manutenção de parentes de membros do conselho deliberativo de Entidades do Sistema S em cargos comissionados desses entes constitui ato irregular, sujeito às sanções legais pertinentes, por afrontar os princípios constitucionais da impessoalidade e da moralidade (art. 37 da Constituição Federal) . (Boletim de Jurisprudência 142/2016, Acórdão 5538/2016-TCU-Primeira Câmara, Relator Ministro José Múcio Monteiro) 
	As Entidades do Sistema S estão sujeitas às normas gerais consubstanciadas no art. 37 da Constituição Federal no que diz respeito à admissão de pessoal, devendo observar especialmente os princípios da moralidade, da impessoalidade e da isonomia, sendo vedada a nomeação de cônjuge, companheiro ou parente em linha reta, colateral ou por afinidade, até o terceiro grau, para o seu quadro de funções de confiança, consoante o disposto na Súmula Vinculante13/STF. (Boletim de Jurisprudência 78/2015, Acórdão 843/2015-TCU-Plenário, Relator Ministro Augusto Nardes) . 
	É irregular o pagamento de remuneração variável aos empregados do Sistema S com base no cumprimento de metas de execução orçamentária, por contrariar os princípios da eficiência e da economicidade. (Jurisprudência Selecionada, Acórdão 3329/2015-TCU-Plenário, Relator Ministro José Múcio Monteiro) 
	O sistema S pode adotar formas de seleção de pessoal com menor rigor do que as exigidas para o concurso público, desde que assegurada a observância aos princípios da legalidade, da impessoalidade, da moralidade, da isonomia, da eficiência, da publicidade, e a adoção de critérios objetivos nos procedimentos de seleção e recrutamento. (Boletim de Jurisprudência 49/2014, Acórdão 4306/2014-TCU-Primeira Câmara, Relator Ministro Walton Alencar Rodrigues) 
	É vedado aos dirigentes das entidades do Sistema S a nomeação de cônjuge, companheiro ou parente em linha reta, colateral ou por afinidade, até o terceiro grau, para o quadro de funções de confiança das entidades, uma vez que estas estão sujeitas aos princípios consubstanciados no art. 37 da Constituição Federal, especialmente os da moralidade, da impessoalidade e da isonomia, consoante o disposto na Súmula Vinculante STF 13. (Acórdão 1030/2018-TCU-Primeira Câmara, rel. min. subst. Weder de Oliveira) .'
	26. Dessa forma, a alegação da defesa que o sistema S não estaria sujeito aos ditames da Súmula Vinculante STF 13 não encontra guarida na jurisprudência dominante do TCU.
	27. Cumpre salientar que a Sra. Edilene Marcolano Picoli e Sra. Scheila Mara Fantin são sobrinhas do Sr. Jérson Antônio Picoli, logo, parentes por afinidade de terceiro grau. 
	28. Assim sendo, a nomeação das Sras. Edilene e Scheila para o cargo de diretora de unidade configura nepotismo nos termos da Súmula Vinculante 13 do STF:
	'A nomeação de cônjuge, companheiro ou parente em linha reta, colateral ou por afinidade, até o terceiro grau, inclusive, da autoridade nomeante ou de servidor da mesma pessoa jurídica investido em cargo de direção, chefia ou assessoramento, para o exercício de cargo em comissão ou de confiança ou, ainda, de função gratificada na administração pública direta e indireta em qualquer dos poderes da União, dos Estados, do Distrito Federal e dos Municípios, compreendido o ajuste mediante designações recíprocas, viola a Constituição Federal.'
	29. A vedação da prática de nepotismo está fundamentada no art. 37, caput, da Constituição Federal, mais especificamente nos princípios da moralidade, da eficiência e da impessoalidade, os quais, como demonstrado acima, devem, também, ser observados pelas Entidades do Sistema S.
	30. A argumentação de que a Sra. Edilene já ocupava o cargo de diretora em unidade operacional do Sest-Senat muito antes do primeiro exercício do peticionário como presidente do Conselho Regional do Espírito Santo, o que descaracterizaria a hipótese de nepotismo, não encontra embasamento nos autos.
	31. Da documentação acostada é possível de fato verificar que a Sra. Edilene já fazia parte do quadro da instituição antes mesmo da posse do Sr. Jérson como presidente do Conselho Regional, porém, isso não elide a ocorrência, conforme será demonstrado.
	32. O Sr. Jérson foi eleito em 9/11/2015, para exercer um mandato de 17/12/2015 a 17/12/2018 (peça 22, p. 15) .
	33. Por sua vez, a Sra. Edilene foi promovida ao cargo de Diretora de Unidade em 1º/1/2016 (peça 49, p. 3) . Ao contrário do que sustenta a defesa, antes desse período, a Sra. Edilene era Gerente, cargo inferior ao de Diretora. 
	34. Caso a Sra. Edilene tivesse continuado no mesmo cargo ocupado antes de seu tio assumir a Presidência do Conselho Regional, não haveria irregularidade, afinal, sendo regular a situação pretérita, não se amolda como adequada a presunção de ocorrência de irregularidade na manutenção de funcionário no mesmo posto antes ocupado.
	35. Todavia, não foi isso que ocorreu. Menos de 15 dias após assumir a Presidência do Conselho Regional, o Sr. Jérson nomeou sua sobrinha para o cargo de Diretora de Unidade, em flagrante afronta à Súmula Vinculante n. 13 do STF.
	36. Já em relação a Sra. Scheila Mara Fantin, observa-se que ela foi nomeada para o cargo de Diretora de Unidade em Colatina-ES em 4/4/2017 (peça 22, p. 11) , ou seja, após a posse do Sr. Jérson como Presidente do Conselho Regional. 
	37. Desta forma, também em relação à Sra, Scheila Mara Fantin, ficou configurado nepotismo, em afronta à Súmula Vinculante n. 13 do STF.
	38. Quanto aos outros argumentos, relacionados a questões de rotinas de trabalho, tais como que o empregado cumpria suas obrigações, apresentava excelentes resultados e que possuía qualificação profissional para o pleno exercício das funções não possuem relevância para esta análise, tendo em vista que a irregularidade trata da própria contratação/manutenção de parente em cargo na entidade, independentemente de suas obrigações e/ou desempenho. 
	39. Ademais, a qualificação profissional também não é requisito que permita a exceção, conforme se depreende da leitura do Acórdão 2063/2010-TCU-Plenário, de relatoria do Ministro José Múcio Monteiro, o qual informa: 
	'A contratação de parentes de dirigentes e conselheiros de entidades do Sistema S, sem processo seletivo, para o exercício de funções de assessoria vai de encontro aos princípios constitucionais da Administração Pública, em especial os da moralidade e impessoalidade, os quais devem ser observados por tais entidades. Não é importante a qualificação profissional dos parentes contratados, já que a condição necessária e suficiente para a configuração do nepotismo é justamente o grau de parentesco.'
	40.	 De igual sorte, o fato de o Sr. Jérson ter demitido as Sras. Scheila e Edilene não afasta as irregularidades apontadas, vez que a irregularidade se refere a contratação em si.
	41.	Diante de todo o exposto nesta análise, entende-se que as razões de justificativa do responsável não devem ser acolhidas.
	42.	 Portanto, conclui-se pela ocorrência de nepotismo no Sest-Senat Espírito Santo, restando caracterizada a irregularidade.
	43. Dessa forma, propõe-se a aplicação da multa prevista no art. 58, inciso II, da Lei 8.443/1992.
	44. Com o intuito de evitar que novas situações como essa ocorram novamente, propõem-se, adicionalmente, que seja realizada determinação ao Sest-Senat Espírito Santo para que  implemente sistemas e procedimentos de controle interno capazes de evitar nomeações que afrontem a Súmula Vinculante 13 do STF, tais como checklists de verificação, regramentos internos, declarações por parte de novos funcionários que não possuem grau de parentesco com o nomeante, e apresente ao Tribunal, no prazo de 90 dias, quais foram as medidas adotadas.
	45. Conclusão
	46. A representação foi considerada aderente aos critérios de admissibilidade estabelecidos pelo RITCU, art. 235 e art. 103, § 1º, da Resolução - TCU 259/2014, tendo sido proposto que fosse conhecida pelo Tribunal (peça 2, p. 3) .
	47. Na sequência, o exame técnico verificou que: i) não foi procedente a existência de relação direta fiscalizador-fiscalizado entre parentes; ii) houve nepotismo na nomeação das Sras. Edilene Marcolano Picoli e Sra. Scheila Mara Fantin por parte de seu tio e presidente do Conselho Regional, Sr. Jérson Antônio Picoli.
	48. Assim, considerando a análise realizada e o entendimento pelo não acolhimento das razões de justificativa do responsável e tendo em vista esta irregularidade constituir-se em grave afronta aos princípios constitucionais da moralidade e impessoalidade e a Súmula Vinculante STF nº  13, além de farta jurisprudência desta Corte de Contas, propõe-se a aplicação da multa prevista no art. 58, inciso II, da Lei 8.443/1992 ao Sr. Jérson Antônio Picoli.
	49. Ademais, com o intuito de evitar que novas situações como essa ocorram novamente, propõem-se, adicionalmente, que seja realizada determinação ao Sest-Senat Espírito Santo para que  implemente sistemas e procedimentos de controle interno capazes de evitar nomeações que afrontem a Súmula Vinculante 13 do STF, tais como checklists de verificação, regramentos internos, declarações por parte de novos funcionários que não possuem grau de parentesco com o nomeante, e apresente ao Tribunal, no prazo de 90 dias, quais foram as medidas adotadas.
	50. Dessa forma, considerando a análise realizada, propõem-se também conhecer da presente representação, para, no mérito, considerá-la parcialmente procedente.
	Proposta de encaminhamento
	51. Em face do exposto, submetem-se os autos à consideração superior, propondo:
	a)	 conhecer da representação, satisfeitos os requisitos de admissibilidade constantes no art. 235 do RITCU e art. 103, § 1º, da Resolução - TCU 259/2014;
	b)	 no mérito, considerar a presente representação parcialmente procedente; 
	c)	 aplicar a multa prevista no art. 58, inciso II, da Lei 8.443/1992 ao Sr. Jérson Antônio Picoli, fixando-lhe o prazo de 15 dias, a contar da notificação, para que comprove, perante o Tribunal (art. 214, inciso III, alínea a, do Regimento Interno/TCU) , o recolhimento da dívida ao Tesouro Nacional, atualizada monetariamente na data do efetivo recolhimento, se for paga após o vencimento, na forma da legislação em vigor;
	d)	 autorizar, desde logo, a cobrança judicial da dívida a que se refere o subitem c, do item 49 dessa instrução, caso não atendida a respectiva notificação, nos termos do art. 28, inciso II, da Lei n. 8.443/1992;
	e)	 autorizar, caso requerido e se o processo não tiver sido remetido para cobrança judicial, o parcelamento da dívida em até 36 (trinta e seis) parcelas mensais e consecutivas, nos termos do art. 26 da Lei 8.443/1992 c/c o art. 217 do RITCU, fixando-se o vencimento da primeira parcela em 15 dias, a contar do recebimento da notificação, e os das demais a cada 30 dias, devendo incidir sobre cada valor mensal os correspondentes acréscimos legais, na forma prevista na legislação em vigor, bem como esclarecer ao responsável que, em caso de parcelamento da dívida, a falta de pagamento de qualquer parcela importará no vencimento antecipado do saldo devedor (art. 217, § 2º, do RITCU) ;
	f) determinar ao Sest-Senat Espírito Santo, com fundamento no art. 250, inciso II, do Regimento Interno/TCU, que adote providências quanto ao item abaixo, e informe ao TCU, no prazo de 90 dias, os encaminhamentos realizados:
	'implemente sistemas e procedimentos de controle interno capazes de evitar nomeações que afrontem a Súmula Vinculante 13 do STF, tais como checklists de verificação, regramentos internos, declarações por parte de novos funcionários que não possuem grau de parentesco com o nomeante.'
	g)	 dar ciência do acórdão que vier a ser proferido ao Sest-Senat Espiríto Santo e ao Representante, informando que a deliberação, acompanhada do Relatório e do Voto que a fundamentam, está disponível para a consulta no endereço www.tcu.gov.br/acordaos, além de esclarecer que, caso requerido, o TCU poderá fornecer, sem custos, as correspondentes cópias de forma impressa."
É o Relatório.

8.1. João Victor Barbosa Ferreira (OAB-DF 62.799), entre outros, representando Jérson Antônio Picoli.  
8.2. Felipe Sarmento Cordeiro (OAB-DF 40.917), entre outros, representando o Senat-ES e o Sest-ES.

Não atuou.

REPRESENTAÇÃO. SENAT-ES E SEST-ES. EVIDÊNCIAS DE NEPOTISMO E DE COMPROMETIMENTO DA INDEPENDÊNCIA FUNCIONAL. AUDIÊNCIA. REJEIÇÃO DAS JUSTIFICATIVAS OFERECIDAS PELO GESTOR. CONHECIMENTO. PARCIAL PROCEDÊNCIA. MULTA. DETERMINAÇÃO. COMUNICAÇÃO. ARQUIVAMENTO.

REPRESENTAÇÃO (REPR)

Secretaria de Controle Externo do Trabalho e Entidades Paraestatais (SecexTrabalho).

Trata-se de representação formulada pela então Secex-ES sobre os indícios de nepotismo no âmbito do Conselho Regional do Serviço Nacional de Aprendizagem do Transporte no Estado do Espírito Santo (Senat-ES) e do Conselho Regional do Serviço Social do Transporte no Estado do Espírito Santo (Sest-ES) , com a eventual subsistência da relação direta hierárquica entre alguns parentes, podendo comprometer a isenção e a independência funcional em desfavor do adequado funcionamento da entidade.
2.	A presente representação deve ser, preliminarmente, conhecida pelo TCU, por atender aos requisitos legais e regimentais de admissibilidade, para, no mérito, considerá-la parcialmente procedente.
3.	 Bem se sabe que a 2ª Câmara do TCU proferiu o Acórdão 1.635/2019 pela seguinte linha:
	" (...) 1.7. Determinar que a Sec-ES adote as seguintes medidas:	
	1.7.1. promova a audiência do Sr. Jérson Antônio Picoli, como presidente do Conselho Regional do SEST e do SENAT no Espírito Santo, com vistas a apresentar as justificativas para a indevida nomeação de suas sobrinhas (Edilene Marcolano Perovano e Scheila Mara Fantin) , como diretoras das unidades do SEST/SENAT em Cariacica - ES e em Colatina - ES, respectivamente, em desacordo com os princípios administrativo-constitucionais da impessoalidade, da isonomia e da moralidade, ante a inadequada nomeação de cônjuge, companheiro ou parente em linha reta, colateral ou por afinidade, até o terceiro grau, para o seu quadro de funções de confiança, em dissonância, por exemplo, com a Súmula Vinculante n.º 13 do STF; (...) "
4.	Regularmente notificado, o Sr. Jérson Antônio Picoli apresentou, em suma, as seguintes alegações: (i) as entidades do sistema "S" não integrariam a administração pública direta ou indireta, não se submetendo, assim, à Súmula Vinculante n.º 13 do STF;  (ii) as eventuais irregularidades teriam cessado a partir do desligamento das referidas funcionárias; (iii) as referidas contratações não teriam resultado em concreto prejuízo; (iv) as pessoas contratadas deteriam as qualificações técnicas para o exercício das funções; e (v) a Sra. Edilene já teria ocupado o cargo de diretora em unidade operacional do Sest-Senat e isso afastaria o nepotismo.
5.	De todo modo, após a análise final do feito, a SecexTrabalho sugeriu o conhecimento da presente representação para, no mérito, considerá-la parcialmente procedente e, assim, aplicar em desfavor de Jérson Antônio Picoli a multa prevista no art. 58, II, da Lei n.º 8.443, de 1992.
6.	O TCU pode incorporar o parecer da unidade técnica a estas razões de decidir.
7.	Bem se vê que as justificativas de Jérson Antônio Picoli devem ser rejeitadas pelo TCU, até porque, para além da mera superação da Súmula Vinculante n.º 13 do STF, as aludidas contratações estariam em evidente dissonância com os princípios administrativo-constitucionais da impessoalidade e da moralidade. 
8.	Não por acaso, a jurisprudência do TCU estaria firmada no sentido de condenar a perpetração do nepotismo no âmbito dos serviços sociais autônomos, a exemplo dos Acórdãos 2.063/2010, 119/2006 e 2.305/2007, do Plenário, já que essa medida ofenderia os princípios constitucionais da administração pública e, notadamente, os princípios da moralidade, isonomia e impessoalidade.
9.	Ocorre que, a despeito da eventual ausência de prejuízo ao erário em face da alegada qualificação e do suscitado profissionalismo das pessoas contratadas em gestões anteriores, subsistiria a grave irregularidade pelas designações ou pela permanência dos aludidos parentes nos respectivos cargos durante a gestão do responsável, restando por aí evidenciada a grave ofensa às normas legais orçamentário-financeiras a partir do evidente desrespeito aos princípios administrativo-constitucionais da impessoalidade e da moralidade.
10.	Diante, então, da malsinada perpetração dessa irregularidade, o TCU deve enviar a devida determinação às aludidas entidades para adotarem as medidas e os procedimentos cabíveis no sentido da necessária abstenção da futura contratação de parentes dos gestores, com a excepcional exceção para a eventual aprovação da pessoa a ser contratada em regular processo seletivo público, no âmbito do Senat-ES e do Sest-ES.
11.	A despeito, enfim, da efetiva comprovação da aludida irregularidade, a unidade técnica indicou que não subsistiria a suposta relação direta entre o fiscalizador e o fiscalizado, já que, apesar do grau de parentesco entre Marcela Ciciliotti Sartorio e Mariana Barboza de Souza Ciciliotti Ambrosio, como primas, não teria sido identificada a suposta relação de subordinação ou de fiscalização entre elas.
12.	Em face, portanto, dos elementos de convicção até aqui obtidos neste processo, o TCU deve conhecer da presente representação para, no mérito, considerá-la parcialmente procedente e, assim, aplicar a referida multa legal em desfavor do aludido responsável, ante a subsistência do apontado nepotismo, devendo ser prolatada, ainda, a determinação ora anunciada nestas razões de decidir.
Ante o exposto, pugno pela prolação do Acórdão ora submetido a este Colegiado.
TCU, Sala das Sessões, em tagDataSessao.
Ministro-Substituto ANDRÉ LUÍS DE CARVALHO 
Relator